---
title: "Mini raport analityczny przygotowany na zaliczenie kursu ZintegrUJ 'Język R wsparciem warsztatu badacza' "
author: 
- Michał Bakalarz^[michal.bakalarz@student.uj.edu.pl]
date: "`r format(Sys.time(), '%d %B, %Y')`"
output: pdf_document
---

```{r setup, include=FALSE}
knitr::opts_chunk$set(echo = TRUE)
```

```{r ładowanie i przygotowanie danych, echo=FALSE, include=FALSE}
setwd("C:/Users/midle/Desktop/Michał Bakalarz - zadanie zaliczeniowe z warsztatów R")

library(ggplot2)
library(tidyverse)
library(essurvey)
library(foreign)
library(haven)
library(ggmosaic)
library(dplyr)
library(stats)
library(ggstatsplot)
library(vcd)
library(psych)
library(rcompanion)
library(car)
library(report)
library(rlang)
library(crosstable)
library(knitr)
library(flextable)
library(gtsummary)

ess <- read_sav("ESS9e03_1.sav")

esspl = ess %>% filter(cntry == "PL") # tworzę przefiltrowany nowy zbiór z mieszkańcami PL

zad1 = data.frame(esspl$gndr, esspl$stflife) # tworzę df do zad1 ze zmiennymi ("Gender" and "How satisfied with life as a whole")

czad1 = na.omit(zad1) # usuwam braki danych z df zad1

zad2 = data.frame(esspl$gndr, esspl$lrscale) # tworzę df do zad2 ze zmiennymi ("Gender" and "Placement on left right scale")

czad2 = na.omit(zad2) # usuwam braki danych z df zad2

zad3 = data.frame(esspl$netustm, esspl$stfeco) # tworzę df do zad3 ze zmiennymi ("Internet use, how much time on typical day, in minutes" and "How satisfied with present state of economy in country")

czad3 = na.omit(zad3) # usuwam braki danych z df zad3

reg_df = czad3[, c("esspl.stfeco", "esspl.netustm")]
names(reg_df)[1:2] = c("niezależna", "zależna")

sapply(reg_df, class)
reg_df = as.data.frame(sapply(reg_df, as.numeric)) # df do regresji

model = lm(zależna ~ niezależna, data = reg_df) # model Regresji
```

## Zmienna nominalna "gndr" i zmienna porządkowa "stflife"

Opis zmiennej "gndr" 

```{r Opis zmiennej1}
str(esspl$gndr)

describe(esspl$gndr)
```

Opis zmiennej "stflife"

```{r Opis zmiennej2}
str(esspl$stflife)

describe(esspl$stflife)

summary(czad1)
```

Tabela krzyżowa pommiędzy zmienną nominalna "gndr" i zmienna porządkowa "stflife"
```{r tabela krzyżowa}
tbl_cross(
  czad1,
  row = esspl.stflife,
  col = esspl.gndr,
  label = list(esspl.gndr ~ "Gender", 
               esspl.stflife ~ "How satisfied with life as a whole"),
  statistic = "{n} ({p}%)", 
  digits = c(0, 1),
  percent = c("column"),
  margin = c("column", "row"),
  missing = c("ifany"), 
  missing_text = "Unknown",
  margin_text = "Total"
)

```
Wykres słupkowy z podziałem na grupy wg kategorii zmiennej "gndr"

```{r wykres1}
ggplot(czad1, aes(esspl.stflife)) + 
  geom_bar(color = "steelblue", fill = "steelblue") +
  facet_wrap(vars(esspl.gndr)) +
  labs(title = "Life satisfaction by gender",
       subtitle = "1 = Male, 2 = Female ",
       y = "Count of respondents", x = "How satisfied with life as a whole")
```
Testy niezależności
```{r test niezależności i siła związku1}
tblzad1 = table(esspl$gndr, esspl$stflife)

# chi2 test
chisq.test(tblzad1) # brak zależności między płcią a satysfakcją z życia

# Fisher test

fisher = fisher.test(tblzad1, simulate.p.value=TRUE)
fisher # test fishera potwierdza brak zależności pomiędzy płcią a satysfakcją z życia

```
\pagebreak

H0 = Nie ma liniowego związku między satysfakcją z życia w Polsce, a płcią.

H1 = Istnieje liniowy związek między satysfakcją z życia w Polsce, a płcią.

Na podstawie testu Chi^2 przyjmujemy hipotezę zerową mówiącą, iż nie ma liniowego związku między analizowaną zmienną zależną, a daną zmienną niezależną. Zmienne w regresji są nieistotne statystycznie, ponieważ p>0,05.



H0 = Nie istnieje zależność pomiędzy satysfakcją z życia w Polsce, a płcią.

H1 = Istnieje zależność pomiędzy satysfakcją z życia w Polsce, a płcią.

Na podstawie dokładnego testu Fishera przyjmujemy hipotezę zerową mówiącą, iż nie istnieje zależność między analizowaną zmienną zależną, a daną zmienną niezależną. Zmienne w regresji są nieistotne statystycznie, ponieważ p>0,05.


Korelacja dwuseryjna (test siły związku)

```{r statystyki opisowe111}
b = biserial(esspl$stflife, esspl$gndr)
b # korelacja dwuseryjna
```

## Zmienna nominalna "gndr" i zmienna ilościowa "lrscale"

Opis zmiennej "gndr" 

```{r statystyki opisowe22}
str(esspl$gndr)

describe(esspl$gndr)

IQR(esspl$gndr)

```

Opis zmiennej "lrscale"

```{r statystyki opisowe12}
str(esspl$lrscale)

describe(esspl$lrscale)

IQR(na.omit(esspl$lrscale))

summary(czad2)

```

Histogram w podziale na grupy wg kategorii zmiennej "gndr"
 
```{r wykres2}
ggplot(czad2, aes(esspl.lrscale)) + 
  geom_histogram(binwidth = 1, color = "black", fill = "steelblue") +
  facet_wrap(vars(esspl.gndr))+
  labs(title = "Placement on left right scale by gender",
       subtitle = "1 = Male, 2 = Female ",
       y = "Count of respondents", x = "Placement on left right scale")
```

```{r test niezależności i siła związku2}
```


Analiza równości średnich (parametryczne): t-test i ANOVA

```{r test niezależności i siła związku2}
zależna2 = as.numeric(esspl$lrscale)
niezależna2 = esspl$gndr

describeBy(zależna2, group = niezależna2)

t.test(zależna2 ~ niezależna2) # t-test, średnie w grupach nie różnią się przyjmuje h0

res_aov = aov(zależna2 ~ niezależna2) # ANOVA
summary(res_aov)
```
H0 = Średnie w grupach kobiet i mężczyzn nie różnią się.

H1 = Średnie w grupach kobiet i mężczyzn różnią się.

Na podstawie testu t przyjmujemy hipotezę zerową mówiącą, iż średnie w grupach nie różnią się. Zmienne w regresji są nieistotne statystycznie, ponieważ p>0,05.


H0 = Nie ma liniowego związku pomiędzy uplasowaniem się na skali politycznej lewicy i prawicy w Polsce, a płcią.

H1 = Istnieje liniowy związek pomiędzy uplasowaniem się na skali politycznej lewicy i prawicy w Polsce, a płcią.

Na podstawie testu F przyjmujemy hipotezę zerową mówiącą, iż nie ma liniowego związku między analizowanymi zmiennymi. Zmienne w regresji są nieistotne statystycznie, ponieważ p>0,05.



Sprawdzanie normalności rozkładu
```{r statystyki opiswd}
par(mfrow = c(1, 2)) 
hist(res_aov$residuals) # histogram

qqPlot(res_aov$residuals,
       id = FALSE
) # QQ-plot

```

Korelacja dwuseryjna (test siły związku)

```{r statystyki opiwwqqs}
b2 = biserial(esspl$lrscale, esspl$gndr)
b2 # korelacja dwuseryjna

```


## Zmienna ilościowa "netustm" i zmienna ilościowa "stfeco"

Opis zmiennej "netustm"

```{r statystyki opisowe12222}
str(esspl$netustm)

describe(esspl$netustm)

IQR(na.omit(esspl$netustm))

```

Opis zmiennej "stfeco"

```{r statystyki opisowe1121}
str(esspl$stfeco)

describe(esspl$stfeco)

IQR(na.omit(esspl$stfeco))

summary(czad3) # podsumowanie df
```

```{r wykres3}
ggplot(reg_df, aes(x = niezależna, y = zależna)) +
  geom_point() +
  stat_smooth()

```

```{r test niezależności i siła związku3}
summary(model) # model Regresji

cor(reg_df$niezależna, reg_df$zależna, method = c("pearson", "kendall", "spearman"))
cor(na.omit(reg_df))
cor(reg_df, use = "pairwise.complete.obs")
```
H0 = Nie ma liniowego związku pomiędzy przeciętną długością korzystania z internetu w ciągu dnia przedstawioną w minutach, a satysfakcją z aktualnej sytuacji ekonomicznej w Polsce.

H1 = Istnieje liniowy związek pomiędzy przeciętną długością korzystania z internetu w ciągu dnia przedstawioną w minutach, a satysfakcją z aktualnej sytuacji ekonomicznej w Polsce.

Wartość p statystyki F wynosi 0.2537, oznacza to, iż nie ma istotnego związku, pomiędzy przeciętną długością korzystania z internetu w ciągu dnia przedstawioną w minutach, a satysfakcją z aktualnej sytuacji ekonomicznej w Polsce. 

Ujemna korelacja r Pearsona wskazuję na śladowy związek, pomiędzy przeciętną długością korzystania z internetu w ciągu dnia przedstawioną w minutach, a satysfakcją z aktualnej sytuacji ekonomicznej w Polsce. 




